臺灣高等法院民事判決
108年度家上字第314號
上  訴  人  甲○○
訴訟代理人  盧之耘律師
上  訴  人  丙○○  

訴訟代理人  粘毅群律師            
上列當事人間請求離婚等事件，兩造對於中華民國108年8月26日
臺灣新北地方法院105年度婚字第466號第一審判決提起上訴，上
訴人呂俐敏並為訴之擴張，本院於110年9月22日言詞辯論終結，
判決如下：
    主      文
原判決關於駁回後開第二項部分，暨該部分訴訟費用之裁判均廢
棄。
上開廢棄部分，㈠准甲○○與丙○○離婚。㈡兩造所生未成年子女乙○○
(男，民國○○○年○月○日生，身分證統一編號：Z○○○○○○○○○號)、
丁○○(男，民國○○○年○月○○○日生，身分證統一編號：Z○○○○○○○○○
號)權利義務之行使或負擔由甲○○單獨任之。㈢丙○○應自本判決確
定之日起，至未成年子女乙○○、丁○○各自年滿二十歲成年之日止
，按月於每月五日前給付甲○○關於未成年子女之扶養費每人各新
臺幣玖仟捌佰玖拾貳元，如有一期遲誤履行，其後十期之給付視
為亦已到期。㈣丙○○應給付甲○○新臺幣壹仟萬元，及自本判決確
定之日翌日起至清償日止，按年息百分之五計算之利息。
丙○○應再給付甲○○新臺幣壹仟貳佰玖拾貳萬陸仟玖佰捌拾參元，
及自本判決確定之日翌日起至清償日止，按年息百分之五計算之
利息。
丙○○上訴駁回。
第一、二審訴訟費用（含擴張之訴部分）均由丙○○負擔。
本判決所命給付部分，於甲○○以新臺幣柒佰陸拾伍萬元供擔保後
得假執行。但丙○○如以新臺幣貳仟貳佰玖拾貳萬陸仟玖佰捌拾參
元預供擔保，得免為假執行。
    事實及理由
壹、程序部分
按數家事訴訟事件，或家事訴訟事件及家事非訟事件請求之基
  礎事實相牽連者，得向就其中一家事訴訟事件有管轄權之少年
  及家事法院合併請求，不受民事訴訟法第53條及第248條規定
  之限制。前項情形，得於第一審或第二審言詞辯論終結前為請
  求之變更、追加或為反請求。又法院就家事事件法第41條第1 
  項至第3項所定得合併請求、變更、追加或反請求之數宗事件
  ，應合併審理、合併裁判。法院就前項合併審理之家事訴訟事
  件與家事非訟事件合併裁判者，除別有規定外，應以判決為之
  ，家事事件法第41條第1、2項、第42條第1項前段、第2項分別
  定有明文。本件上訴人丙○○（下逕稱其名）於原審聲請履行同
  居及交付子女，上訴人甲○○（下逕稱其名）則反請求離婚、酌
  定未成年子女乙○○、丁○○（下逕稱其名）權利義務之行使或負
  擔、扶養費，及夫妻剩餘財產分配差額，經原審就此家事非訟
  事件及家事訴訟事件合併審理及判決，程序核無不合，首先敘
  明。
次按在第二審為訴之變更或追加，非經他造同意不得為之，但
  擴張或減縮應受判決事項之聲明者，不在此限，民事訴訟法第
  446條第1項但書、第255條第1項第3款定有明文。經查，關於
  夫妻剩餘財產分配差額部分，甲○○於原審請求丙○○給付新臺幣
  （下同）1,000萬元，及自起訴狀繕本送達翌日起至清償日止
  ，按年息5%計算利息（見原審婚字卷㈠第10頁）；嗣於本院擴
  張請求丙○○應給付1,292萬6,983元（見本院卷㈠第514頁），並
  就原請求之1,000萬元遲延利息起算日減縮自判決確定後翌日
  起算（見本院卷㈠第128頁），核屬擴張、減縮應受判決事項之
  聲明，依上揭規定，均應予准許。
貳、履行同居部分：
丙○○主張：兩造於94年2月20日結婚，婚後育有乙○○（00年0月0
  日生）、丁○○（000年0月00日生），原本感情融洽，詎於104
  年10月22日視訊聯繫時因故爭執後，甲○○逕於同月24日攜同乙
  ○○返回桃園娘家居住，並拒絕伊及伊父母探視乙○○、丁○○，爰
  依民法第1001條、第1089條之1、家事事件法第107條規定，請
  求甲○○履行同居義務，並交付乙○○、丁○○等語。原審為丙○○敗
  訴之判決，丙○○不服，提起上訴，上訴聲明為：㈠原判決不利
  丙○○部分廢棄。㈡上開廢棄部分，⒈甲○○應與丙○○同居。⒉甲○○
  應於判決確定後1個月內交付或交還子乙○○、丁○○到新北市○○
  區○○路0段00巷00號予丙○○。
甲○○則以：兩造於104年10月22日視訊協議離婚，伊有不能同居
  之正當理由，且已提起反請求，聲請單獨行使乙○○、丁○○親權
  等語資為抗辯。並於本院答辯聲明：上訴駁回。
參、離婚、酌定乙○○、丁○○親權行使、扶養費，及夫妻剩餘財產
    差額分配部分： 　
甲○○主張：兩造結婚後，丙○○動輒數落、辱罵伊，甚至誣指伊
  有出軌、不貞行為，嗣於104年10月22日與伊視訊協議離婚後
  ，即限期命伊搬離，伊遂於同年月24日攜乙○○返回桃園娘家，
  與在該處由伊姊戊○○照顧之丁○○一同居住。詎丙○○於105年8月
  20日竟藉訪視乙○○、丁○○為由，對伊辱罵、挑釁，致伊父中風
  而逝世，兩造現已相互仇視，並達水火不容之狀，自無維繫婚
  姻之可能，爰依民法第1052條第1項第3款、第4款及同條第2項
  規定，請求擇一判決離婚。又伊為乙○○、丁○○主要照顧者，對
  乙○○、丁○○權利義務之行使或負擔，請酌定由伊任之，並命丙
  ○○自判決確定之日起，至乙○○、丁○○成年之日止，按月於每月
  5日給付乙○○、丁○○扶養費各9,892元，如一期逾期未給付，其
  後期間視為亦已到期。又兩造結婚時未約定夫妻財產制，以法
  定財產制為兩造之夫妻財產制。伊於105年5月27日起訴請求離
  婚，故本件請求夫妻剩餘財產分配之計算時點以該日為準。丙
  ○○與伊婚後財產分別為4,699萬6,631元、114萬2,666元，伊得
  依民法第1030條之1規定，請求差額半數即2,292萬6,983元等
  語。原審為甲○○敗訴之判決，甲○○對之不服，提起上訴，並追
  加夫妻剩餘財產差額分配請求金額，上訴及追加聲明為：㈠原
  判決不利於甲○○部分廢棄。㈡上開廢棄部分，⒈請准甲○○與丙○○
  離婚。⒉乙○○、丁○○權利義務之行使及負擔，均由甲○○任之。⒊
  丙○○應自酌定乙○○、丁○○權利義務之行使或負擔之裁判確定之
  日起，至乙○○、丁○○成年為止，按月於每月5日給付乙○○、丁○
  ○扶養費各9,892元，如遲誤一期履行者，其後之期間視為亦已
  到期。且每逾1個月，應加給各期扶養費之金額1/10，並由甲○
  ○代為受領。⒋丙○○應給付甲○○1,000萬元，及自離婚判決確定
  翌日起至清償日止，按年息5%計算之利息。㈢丙○○應再給付甲○
  ○1,292萬6,983元，及自離婚判決確定翌日起至清償日止，按
  年息5%計算之利息。㈣願供擔保，請准宣告假執行。 
丙○○則以：伊並無數落、辱罵甲○○，且未指稱甲○○有出軌、不
  貞行為，甲○○父親過世更與伊無關。甲○○因受其家人影響而欲
  離婚、離家，伊於104年10月22日以分析方式告知甲○○分居、
  離婚不利之處，讓甲○○放棄分居、離婚，是兩造該日並未合意
  分居，遑論協議離婚。甲○○不得訴請離婚等語，資為抗辯。並
  為答辯聲明：上訴及追加之訴均駁回。
肆、本院之判斷：
經查，兩造於94年2月20日結婚，婚後育有乙○○、丁○○，婚姻關
  係現存續中等情，為兩造所不爭執，並有戶口謄本在卷可稽（
  見原審婚字卷㈠第23至24頁），自堪信為真實。
甲○○主張兩造間婚姻發生嚴重破綻，有難以維持之重大事由
  等情，為丙○○所否認，並以前詞置辯。經查： 
  ㈠按有民法第1052條第1項各款以外之重大事由，難以維持婚姻
    者，夫妻之一方得請求離婚，但其事由應由夫妻之一方負責
    者，僅他方得請求離婚，民法第1052條第2項定有明文。又
    所謂民法第1052條第1項各款以外之重大事由，難以維持婚
    姻者，乃抽象的、概括的離婚事由，係民法親屬編於74年修
    正時，為因應實際需要，參酌各國立法例，導入破綻主義思
    想所增設，其目的在使夫妻請求裁判離婚之事由較富彈性。
    至於是否有難以維持婚姻而得請求離婚之重大事由，主要係
    以婚姻是否已生破綻，且達無法回復之望作為判斷標準，且
    此判斷不可由原告已喪失維持婚姻意欲之主觀面來加以認定
    ，而應依客觀標準認定有無難以維持婚姻之事實，該事實是
    否已達倘任何人處於同一境況，均將喪失維持婚姻希望之程
    度以決之。
　⒈經查，兩造自94年2月20日結婚，婚後於99年、103年分別育
    有乙○○、丁○○，業如前述，且兩造於102年間互相祝賀結婚
    週年快樂，有對話截圖附卷可佐（見原審家婚聲字卷第127
    頁），堪認迄於104年9月19日前，兩造之夫妻感情尚屬融洽
    。
　⒉甲○○主張丙○○任意誣指伊有出軌、不貞行為，業據提出丙○○
    不爭執之臉書截圖、WECHAT對話截圖為證（見原審婚字卷㈠
    第25頁）。查戊○○（臉書名稱己○○）於104年9月18日在臉書
    分享甲○○工作時遭他人刁難之偷拍影片，庚○○留言：「真的
    是你妹喔！」，甲○○回覆：「你懷疑嗎？偷拍那麼清楚了…
    」、戊○○回覆：「是阿！甲○○無誤」。丙○○旋於104年9月19
    日以WECHAT詢問甲○○：「妳怎麼好像跟一個叫庚○○很熟似的
    ？」，甲○○回覆：「不熟就不會加FB」，丙○○稱：「有多熟
    ？男朋友？」，衡情丙○○已閱覽戊○○臉書之貼文及留言，明
    知其間對話並無逾越男女分際，竟仍任意影射甲○○與庚○○間
    有不正當男女關係，足以引起甲○○不滿，破壞兩造間之互信
    基礎。丙○○辯稱僅是開玩笑云云，洵無足採。 
  ⒊次查，丙○○於104年10月間故意未依約將每月固定應給付房貸
    、生活費用匯予甲○○一事，業據丙○○自承在卷（見本院卷㈠
    第419頁）。甲○○因而於104年10月22日視訊時，與丙○○就其
    未依約轉帳發生爭吵，亦為丙○○所不爭執。丙○○明知其在國
    外工作期間，甲○○在臺灣背負甚大經濟壓力，卻故意未依約
    轉帳予甲○○，此舉更加深兩造間感情之裂痕，至為灼然。
  ⒋又查，兩造於該日爭吵過程中，丙○○稱：「所以妳已經決定
    了是不是？我聽妳的意思是妳已經決定了嘛！對不對？妳決
    定要離婚是不是？」，甲○○回以：「我決定了！」，丙○○稱
    ：「…就已經決定了，我們就來好好談嘛！」、「貸款轉到
    我這邊來嘛！對不對！」、「欠妳的錢，好，一一列出來我
    還給你嘛！」、「然後小孩呢？」，甲○○回以：「小孩當然
    是我呀！」、「兩個都我的！」，丙○○稱：「好！那妳什麼
    時候搬走？」，甲○○回以：「我儘快！我把東西搬好，我就
    不會再進來了！可以嗎？小孩我會帶走！」，丙○○稱：「可
    以呀！那妳告訴我什麼時候啊？」，甲○○回以：「一個月內
    可以嗎？」，丙○○稱：「今天10月23號…22號！11月22號以
    前喔！」，甲○○回以：「OK！」。但因甲○○要求要分丙○○名
    下不動產一間，丙○○稱：「妳要小孩還要房子，吼，妳他媽
    的！乾脆我統統給妳算了！」、「妳憑什麼要一間房子？」
    、「我說過了喔！不給小孩生活費！我就不探視了，就這樣
    子！要探視我就要給妳，我在考慮啊！」、「兩個小孩妳都
    要，還想要跟我要一半的錢，不是獅子大開口，不然是什麼
    ？好哇！不簽也沒關係，那不簽妳也不走，那妳不可以管我
    的交友狀況」，甲○○回以：「…是你覺得我獅子大開口，我
    們談不攏的！談不攏之前，就請你不要動我的任何東西！」
    ，丙○○稱：「那妳應該要搬離我的房子才對！那個名字是我
    的呀！」、「那我現在就可以報警把妳趕出去呀！」，此有
    譯文附卷可佐（見原審婚字卷㈠第218至228頁）。顯見丙○○
    在甲○○提出離婚請求時，未以理性、忍讓之態度與甲○○溝通
    協調，反而以上開強硬之言詞，要求甲○○搬離住處，不僅欠
    缺對甲○○身為配偶應有之尊重，更令甲○○感受到遭驅逐之屈
    辱，甲○○因此離去兩造共同住所而與丙○○分居，兩造婚姻已
    生破綻。
  ⒌丙○○雖抗辯：甲○○所提錄音光碟譯文，乃就通話之一方基於
    為自己或他人蒐證目的所為之錄音，其通常僅在通話之一方
    事先設計之議題下進行，通話內容亦多朝通話之一方所希望
    之結論發展，隱藏極高成分之誘導性，故未經通話之他方當
    事人之同意下，原則上係不得將其談話內容作為民事訴訟上
    證據之用。且甲○○針對譯文斷章取義，不能還原當時對話之
    情境與談話前提，自不得作為論斷本件之依據云云。然丙○○
    對於譯文之真正已不爭執（見本院卷㈡第63頁），且觀之譯
    文內容，係兩造間之對話，甲○○並無不當誘導或有截取片段
    ，丙○○之陳述亦出於自由意思任意而為，加以對話內容又涉
    及甲○○權益甚鉅，若未錄音存證，將來有不能舉證之虞，足
    認甲○○所為之錄音係出於防禦權利而未逾社會相當性之手段
    。丙○○抗辯不得作為證據云云，要非可採。　　
　⒍丙○○復抗辯：伊在對話過程，對甲○○其陳稱：「不要氣了，
    好不好？」，並以各種利害關係分析讓甲○○了解分居、離婚
    不利之處，已經安撫甲○○情緒，又甲○○最後表示：「我為什
    麼不可以住？」、「我身分證提示出來，你沒有簽之前，我
    都有權利住在裡面」，可知甲○○因其分析結果，已動搖甲○○
    想法，放棄離婚云云。但查，觀諸兩造之對話內容，丙○○雖
    稱：「不要氣了，好不好？」，但甲○○回以：「不好！我都
    已經做決定了！不要你覺得划不來，才反悔說：『不要氣了
    ！』你都可以這麼放得開了，小孩都不要了，現在叫我不要
    氣了，我做不到！」（見原審婚字卷㈠第225頁），難認丙○○
    上開言語已經達到安撫甲○○之用。又甲○○對丙○○稱要報警趕
    出去一事，固回以：「好哇！你去報呀！你去報沒關係啊！
    我身分證提示出來，你沒有簽之前，我都有權利住在裡面。
    你去報呀！我不怕！怎樣！」（見原審婚字卷㈠第228頁），
    顯見丙○○表示可以報警，將其驅趕離家，激怒甲○○，故而反
    駁丙○○無權將其掃地出門，佐以甲○○遂接受戊○○建議離家，
    亦有對話截圖可考（見原審家婚聲卷第126頁），丙○○辯稱
    其已使甲○○放棄離家意願云云，實非可採。　
　⒎丙○○於本件訴訟期間雖一再陳稱欲維持婚姻，並主動多次聯
    繫甲○○，但遭甲○○拒絕，甲○○並更換手機門號云云，固提出
    MESSENGER對話紀錄、電子郵件、LINE對話截圖及陳報狀為
    憑（見本院卷㈠第293至299、525頁）。但查，甲○○已陳稱：
    離家後，我雖沒有主動聯繫丙○○，丙○○也又沒有主動聯繫我
    ，我沒有換手機門號，是丙○○封鎖我的臉書、LINE。MESSEN
    GER對話紀錄我沒有印象，丙○○寄給我電子郵件我沒有收到
    等語歷歷（見本院卷㈡第27至28頁）；查，甲○○於104年11月
    8日雖申請新門號0000000000號使用，然其原使用之門號000
    0000000號並未停止使用，有遠傳資料查詢附卷可佐（見本
    院卷㈠第397頁）。況縱丙○○辯稱甲○○拒接手機、封鎖LINE及
    臉書為真，丙○○非不得親自前往甲○○桃園娘家住處或撥打其
    娘家電話，而與甲○○聯繫。至丙○○工作之日本公司固因疫情
    禁止員工海外出差，有工作情報附卷可佐（見本院卷㈠第409
    至411頁），惟丙○○返臺係為探視配偶及子女，與上開公司
    規定尚屬有間，自難僅憑上開公司規定即遽認丙○○抗辯為正
    當。丙○○自109年1月6日出境後，迄今均未返臺，有入出境
    資訊連結作業存卷足參（見本院卷㈠第385至386頁），與其
    在訴訟上盼望與甲○○共同生活、維繫婚姻等情迥異。自此，
    兩造婚姻關係實已名存實亡，毫無任何互摯互信之基礎，足
    認兩造之婚姻業無以維繫。
　㈡次按夫妻有民法第1052條第1項所定各款情形以外之重大事由
    ，難以維持婚姻者，雙方固均得據以請求離婚，惟同條第2
    項但書既規定，難以維持婚姻之重大事由應由夫妻之一方負
    責者，僅他方得請求離婚，則於難以維持婚姻之重大事由，
    夫妻雙方均須負責時，自應比較衡量雙方之有責程度後，僅
    責任較輕之一方，得向責任較重之他方請求離婚；如有責程
    度相同時，雙方即均得請求離婚，始符公平之旨。查兩造來
    自不同家庭，所受教育、家庭背景、生活習慣等均有不同，
    對事物看法本難求一致，彼此間因個性、思想、立場等差異
    ，溝通不良，而起勃谿，本為任何夫妻都有可能發生之事，
    夫妻雙方當求彼此相互尊重、包容體諒、適度忍讓之態度及
    「同理心」之角度進行溝通與相處，方能共營和諧圓滿幸福
    之家庭生活。兩造婚後因丙○○恣意影射甲○○與人有染，致甲
    ○○遭受精神上之痛苦。丙○○復任意不依約給付房貸、生活費
    用，致甲○○背負沈重經濟壓力，更加深兩造間之怨懟。甚於
    104年10月22日爭吵後，將甲○○及子女趕出家門。再徵諸兩
    造分居迄今近5年，已無互動，丙○○亦無具體修補婚姻破綻
    之努力，依本院直接審理所得，兩人已達水火不容程度，目
    前無法良性溝通，彼此不再有情感交流與分享，堪認已達於
    倘處於同一境況，任何人均將喪失維持婚姻意欲之程度，又
    兩造有責程度，依上說明應認以丙○○略高，揆諸前開說明，
    甲○○依民法第1052條第2項規定請求離婚，即有理由，應予
    准許。
  ㈢至甲○○另依民法第1052條第1項第3款、第4款規定請求離婚部
    分，因其表明與上開准許部分，請求法院擇一為有利判決（
    見本院卷㈠第128頁），本院既已依上開規定准許之，甲○○此
    部分之主張，即無庸再予審理，附此敘明。
有關乙○○、丁○○權利義務之行使或負擔部分：
  ㈠按夫妻離婚者，對於未成年子女權利義務之行使或負擔，依
    協議由一方或雙方共同任之。未為協議或協議不成者，法院
    得依夫妻之一方、主管機關、社會福利機構或其他利害關係
    人之請求或依職權酌定之。又法院決定未成年子女權利義務
    之行使或負擔時，應依子女之最佳利益，審酌一切情狀，尤
    應注意下列事項：⒈子女之年齡、性別、人數及健康情形。⒉
    子女之意願及人格發展之需要。⒊父母之年齡、職業、品行
    、健康情形、經濟能力及生活狀況。⒋父母保護教養子女之
    意願及態度。⒌父母子女間或未成年子女與其他共同生活之
    人間之感情狀況。⒍父母之一方是否有妨礙他方對未成年子
    女權利義務行使負擔之行為。⒎各族群之傳統習俗、文化及
    價值觀。前項子女最佳利益之審酌，法院除得參考社工人員
    之訪視報告或家事調查官之調查報告外，並得依囑託警察機
    關、稅捐機關、金融機構、學校及其他有關機關、團體或具
    有相關專業知識之適當人士就特定事項調查之結果認定之，
    民法第1055條第1項、第1055條之1第1項、第2項分別定有明
    文。
　㈡原審依職權囑送社團法人桃園市助人專業促進協會對甲○○及
    乙○○、丁○○進行訪視，其評估與建議略以：
　⒈親權能力評估：
  ⑴對乙○○、丁○○生活照顧經驗或分工：甲○○表示過去丙○○長期
    在大陸地區工作，主要僅提供房貸款項，並無負擔乙○○、丁
    ○○照顧費用，故乙○○出生後多由丙○○父母協助照顧，丁○○出
    生後則由丙○○及甲○○同意後，由甲○○姊姊協助照顧至今，目
    前甲○○搬回娘家後，則平時上班時間皆由甲○○姐姐擔任主要
    照顧者，甲○○則僅在下班後及假日時間接回乙○○、丁○○照顧
    。
  ⑵對親子衝突的處理：甲○○表示過去並無親子衝突情形，未來
    若發生親子衝突，則會透過溝通方式，了解乙○○、丁○○心中
    所想，討論後達到雙方點以化解衝突。
  ⑶扶養費用及金額與支付方式：甲○○表示丙○○過去並未負擔乙○
    ○、丁○○扶養費用，目前接回乙○○、丁○○於娘家居住後，乙○
    ○、丁○○之扶養費用皆由甲○○負擔，未來則不會要求丙○○支
    付相關扶養費用。
  ⑷親職能力評估：甲○○覺得自己在了解和照顧乙○○、丁○○仍有
    不足之處，多半請教和仰賴姐姐的專業背景協助照顧，最擔
    心乙○○在學校的人際關係和身心發展。受限於目前工作地為
    於新北市板橋區，陪伴乙○○、丁○○的時間有限，仍需娘家家
    人協助照顧，有請調至桃園的規劃。
    綜合評估：甲○○目前經濟及健康狀況良好，且過往在照顧經
    驗上較為充足，雖目前非主要照顧者，然長期負擔乙○○、丁
    ○○之扶養費用等，評估甲○○在親權能力尚為充足。
  ⒉親職時間評估：
  ⑴陪同乙○○、丁○○就醫或其臥病時之看護：甲○○表示目前乙○○
    、丁○○之健保費用及就醫陪同皆由甲○○負責。
  ⑵親子互動之觀察與對照：甲○○於訪視過程中，觀察對於乙○○
    、丁○○之管教部分較少，但會透過言語簡單糾正乙○○、丁○○
    行為，乙○○與甲○○呈現安全性依附關係，訪談過程中較少主
    動依附甲○○，丁○○則無法接受甲○○離開共同空間，但在訪談
    過程中仍可以獨自看影片、聽音樂的方式自處，評估親子關
    係良好，但對於乙○○與甲○○間，並未明顯看到相當緊密連結
    之互動情形，但乙○○、丁○○皆可聽從甲○○之管教。
    綜合評估：甲○○目前就照顧時間而言，並非主要照顧者，且
    乙○○、丁○○多由甲○○姐姐進行照顧居多，甲○○雖對乙○○、丁
    ○○生活作息了解，但照顧經驗上較為不足，評估親職時間仍
    有待加強。
  ⒊照護環境評估：甲○○家中空間充足，然非主要房間雜物較多
    ，家中環境整潔度尚可，居住社區環境佳，生活機能良好，
    評估甲○○目前提供乙○○、丁○○之照護空間適宜。
  ⒋親權意願評估：
  ⑴對乙○○、丁○○與未同住方之會面探視規劃：甲○○表示目前法
    院已有裁定會探視之暫時處分，目前皆有按照探視規範讓丙
    ○○父母親前來探視乙○○、丁○○，然丙○○本身並無探視紀錄。
    目前可接受之探視時間為每月一、三週週六上午9點至下午1
    點間進行探視，探視時須甲○○陪同，探視地點則以公開場合
    為主。
  ⑵對乙○○、丁○○日常生活作息及其需求的瞭解：甲○○自述對於
    乙○○、丁○○生活作息了解，平時則透過通訊軟體與乙○○學校
    老師互動了解乙○○在校狀況。
  ⑶對擔任親權有無正確之瞭解及認知：甲○○對於親權之認知尚
    稱正確，在探視部分有展現部分善意態度，也希望丙○○可配
    合探視乙○○、丁○○，然目前將乙○○、丁○○接回照顧一事，雖
    有丙○○口頭表達不願甲○○住在丙○○家中之情形，然過往因探
    視時間不定，因此曾有因故而拒絕丙○○方探視，甲○○將乙○○
    、丁○○接回娘家一舉，也有妨礙丙○○行使親權之虞，此部分
    有非善意之情形，且甲○○訪談時對於丙○○方仍有相當多負面
    情緒，多指責丙○○方不配合探視等情形，對於合作照顧乙○○
    、丁○○之規畫則表達無適當辦法進行，未來在乙○○、丁○○重
    大事件部分，也無意願與丙○○共同商討，經本會社工提醒合
    作式父母概念後方表示會與丙○○溝通未來決策。
  ⑷有無善意父母之消極內涵：甲○○於訪談過程中，對於帶回乙○
    ○、丁○○一事態度較為強勢，但雙方目前仍在共同監護之狀
    態下，此舉在情勢上並未有尊重雙方之意願，於婚姻狀態下
    ，此舉也無分居或單獨照顧乙○○、丁○○之必要性，對於乙○○
    、丁○○恐因縱然環境改變而產生負面影響，有非善意父母之
    虞。
    綜合評估：甲○○對於親權意願積極，然本件僅評估雙方在分
    居狀態下之交付子女及會面探視之規劃，就甲○○方之敘述，
    目前對於交付子女部分，因丙○○本身也為親權人，甲○○不應
    阻擋丙○○探視及照顧乙○○、丁○○等狀況，甲○○本身則對於合
    作式父母之概念待加強，若雙方衝突持續，則恐影響乙○○、
    丁○○對於雙方依附關係之維持，故評估甲○○之親權認知略有
    不足，然仍適任為親權人。
  ⒌教育規劃評估：
    為未成年子女之教育：甲○○對於丁○○目前預計於明年開始就
    讀幼稚園，乙○○則希望安排學習打擊樂之才藝課程，未來在
    教育基金部分則會規畫每月儲蓄2萬元作為未成年子女教育
    基金使用。
    綜合評估：甲○○對於教育規畫部分目前尚稱良好，且提供充
    足資源給予乙○○、丁○○，才藝課程部分則有觀察乙○○、丁○○
    興趣後適性規劃，評估教育規畫完整。
  ⒍未成年子女意願之綜合評估：
  ⑴乙○○、丁○○之陳述能力評估：乙○○無法專注描述一件事，陳
    述能力低；丁○○無語言能力。
  ⑵訪視時之心理及情緒評估：情緒狀況穩定。
  ⑶訪視時之外顯行為表現評估：乙○○眼神無法與心輔員對焦，
    能自在的玩玩具，並自己收拾乾淨。丁○○較怕生，與甲○○寸
    步不離、無法與甲○○在不同空間，喜歡聽音樂，訪談過程中
    都使用甲○○手機聽音樂。
  ⑷乙○○、丁○○意願表達之真實性評估：乙○○、丁○○自述之內容
    與甲○○表達相吻合，但仍需對照丙○○所描述之情況以了解其
    真實性。
    此有社團法人桃園市助人專業促進協會105年9月3日助人字
    第1051696號函附訪視報告在卷可稽（見原審家婚聲字卷第1
    32至141頁）。　
　㈢原審依職權囑送社團法人中華民國兒童人權協會對丙○○進行
    訪視，其評估與建議略以：
　⒈親子關係：丙○○被派駐海外工作，但稱會頻繁與乙○○視訊交
    談且定期回臺陪伴，若可以也會去桃園看丁○○，可知丙○○應
    有心維繫與乙○○、丁○○之親子關係，惟因甲○○所限而難與乙
    ○○、丁○○好好相處互動，評估現階段丙○○與乙○○應有建立一
    定程度的父子親情，而與未同住過的丁○○則感情待培養。
  ⒉親職能力：丙○○除金錢負擔乙○○、丁○○的生活外，也安排家
    人協助甲○○照顧乙○○，若回臺會帶乙○○從事親子休閒活動，
    訪談中丙○○對過往乙○○、丁○○部分身心健康與作息亦有具體
    描述，因此評估丙○○有心對乙○○、丁○○盡責，親職能力不差
    。
  ⒊經濟能力：丙○○從事電子業的收入高，也無惡性負債，過往
    丙○○亦每月給予甲○○家用以支付乙○○高額幼稚園學費及丁○○
    保母相關費用，因此評估丙○○具備扶養乙○○、丁○○之經濟能
    力，故建議協調裁判兩造雙方分攤支付扶養費，以盡為人父
    母養育子女之責任，確保提供乙○○、丁○○的生活及教育資源
    無虞。
  ⒋監護意願：丙○○認為甲○○家庭環境複雜，照顧乙○○、丁○○易
    有疏忽，又甲○○刻意阻擾其與乙○○、丁○○間的會面交往，讓
    乙○○、丁○○無法享有父愛，故丙○○希望能親自照顧扶養乙○○
    、丁○○，家人會提供協助支持，評估丙○○有監護意願。
    綜合訪視結果：丙○○應無不適任乙○○、丁○○監護人之處，又
    考量6歲乙○○和2歲丁○○尚年幼，應盡量維持與父母雙方之接
    觸互動，以獲得充足之親情與關愛，亦有利於兩性角色之模
    仿與學習，故建議乙○○、丁○○由兩造共同監護，再針對非主
    要照顧者訂定明確之探視規範，俾使未同住之一方仍得以保
    持與乙○○、丁○○間親情之維繫。以上僅就丙○○所陳述提供評
    估建議供貴院參考，惟請法官再參照另一造之訪視報告，斟
    酌兩造當庭陳詞與相關事證，依兒童最佳利益綜合評估與裁
    量。
  　此有新北市政府社會局105年9月6日新北社字第1051709040
    號函檢附訪視報告附卷可考稽（見原審家婚聲字卷第143至1
    49頁）。　　　　
  ㈣原審復依職權指派家事調查官對兩造及乙○○、丁○○進行調查
    ，家事調查官所為之調查結果為：
　　問及丙○○對於本案是否有法院最終裁定係離婚並由甲○○任主
    要照顧者的可能性？丙○○略為驚訝並表示其期望的是若法律
    上審判甲○○無離婚理由後，他較有可能勸導甲○○回來維繫婚
    姻與教養小孩；而若由其取得監護權，晚上與假日仍可透過
    視訊方式與其父母溝通教養事項並與小孩連繫情感。然依丙
    ○○父母之整體親職能力似有不足之評估結果、及過往係依丙
    ○○夫妻之教養意見為主等陳述內容、丙○○似有較為堅持己見
    、不易接納他人意見之傾向，若由丙○○父母擔任乙○○、丁○○
    之主要照顧者，可能形成由丙○○間接行使對乙○○、丁○○教養
    與保護事項之照顧模式。相較於甲○○每日仍有部分之親職時
    間，可直接依其意見行使對未成年子女之教養與保護事項，
    且調查評估過程中，乙○○、丁○○之價值觀與規範性均屬良善
    ，與甲○○姊之互動關係亦屬正常，可認甲○○姊對於乙○○、丁
    ○○並無重大疏失或不利未成年子女身心發展之行徑。是以，
    就一般性整體親職能力而言，評估以甲○○任乙○○、丁○○之主
    要照顧者，較能滿足未成年子女之心理依附、人格發展、遊
    戲學習、發展興趣之需求與權利。
　　此有家事調查報告附卷可稽（見原審婚字㈡卷第337至360頁
    ）。
　㈤再查，乙○○、丁○○於本院準備程序時均稱：兩造離婚後，要
    與甲○○同住。去丙○○父母家玩時開心，但不會捨不得回家等
    語明確（見本院卷㈡第28至30頁）。丙○○雖以乙○○、丁○○暑
    假在家時，未提供午餐，而係由乙○○自行購買，乙○○、丁○○
    未獲得照顧云云；但查，乙○○已陳述：我沒有什麼吃午餐，
    如果有吃，甲○○會留錢給我們，丁○○會跟我說他要吃什麼，
    由我去買。丁○○則陳稱：有時候沒吃午餐，但我不會肚子餓
    。如果有吃的話，是乙○○幫我買等語歷歷，自難僅憑此即遽
    認甲○○未確實照顧乙○○、丁○○甚明。　　
　㈥由上可知，兩造對乙○○、丁○○之監護均有強烈意願，然因兩
    造無法理性溝通，業如前述，是乙○○、丁○○不宜由兩造共同
    監護。而綜合上述訪視報告所載兩造之身心狀況、經濟能力
    、親職能力、居住環境、支持系統、教養子女之態度，以及
    乙○○、丁○○之意願，認乙○○、丁○○之權利義務行使或負擔應
    由甲○○任之，較符合未成年子女之利益。爰酌定對於乙○○、
    丁○○之權利義務行使或負擔，由甲○○單獨任之。 
乙○○、丁○○扶養費酌定部分：
  ㈠按父母對於未成年子女，有保護及教養之權利及義務；父母
    對於未成年子女之扶養義務，不因離婚而受影響，為民法第
    1084條第1項及第1116條之2所明定。又扶養之程度，應按受
    扶養權利者之需要，與負扶養義務者之經濟能力及身分定之
    ，負扶養義務者有數人，其親等同一時，應各依其經濟能力
    分擔義務，亦據民法第1119條及第1115條第3項規定甚明。
    次按家事事件法第100條規定：婚姻非訟事件，法院命給付
    家庭生活費、扶養費或贍養費之負擔或分擔，得審酌一切情
    況，定其給付之方法，不受聲請人聲明之拘束。前項給付，
    法院得依聲請或依職權，命為一次給付、分期給付或給付定
    期金，必要時並得命提出擔保。法院命分期給付者，得酌定
    遲誤一期履行時，其後之期間視為亦已到期之範圍或條件。
    法院命給付定期金者，得酌定逾期不履行時，喪失期限利益
    之範圍或條件，並得酌定加給之金額。但其金額不得逾定期
    金每期金額之1/2。此規定依家事事件法第107條第2項為親
    子非訟事件所準用。本院既判准予兩造離婚，甲○○據此請求
    丙○○給付乙○○、丁○○扶養費用，即無不合。
  ㈡經查，甲○○現於銀行任職工作，每月薪資約6萬5,000元、不
    定期獎金每月約1萬元；丙○○則從事電子業，每月收入約10
    萬元（見原審婚字卷㈡第361、373頁），皆無不能負擔扶養
    費之情形，是對於乙○○、丁○○之教育、生活等扶養費用支出
    ，應由兩造平均負擔。又乙○○、丁○○現均於桃園市生活，均
    就讀小學，渠等之生活及就學所需費用，參諸行政院主計處
    公告之「平均每人每月消費支出」，桃園市地區103年度平
    均每人每月消費支出19,783元（見原審婚字卷㈠第44頁），
    據此計算本件扶養費應屬合理適當。再參以，丙○○對於負擔
    乙○○、丁○○扶養費，亦表示沒有意見（見本院卷㈠第209頁）
    。是以，甲○○主張丙○○每月負擔乙○○、丁○○扶養費各9,892
    元（19,783×1/2=9,892元，元以下四捨五入，以下同）應屬
    適當。從而，應自本判決確定之日起，至乙○○、丁○○各自成
    年之日止，按月於每月5日前給付甲○○每名子女扶養費各9,8
    92元，併宣告上開扶養費之分期給付如遲誤1期，其後之10
    期視為亦已到期。
甲○○復主張兩造結婚後，未約定夫妻財產制，伊於105年5月27
  日起訴請求離婚，依法得分配剩餘財產2,292萬6,983元，惟為
  丙○○所否認，並以前開情詞置辯，茲分述如下： 
  ㈠按夫妻未以契約訂立夫妻財產制者，除本法另有規定外，以
    法定財產制，為其夫妻財產制。法定財產制關係消滅時，夫
    或妻現存之婚後財產，扣除婚姻關係存續中所負債務後，如
    有剩餘，其雙方剩餘財產之差額，應平均分配。但下列財產
    不在此限：因繼承或其他無償取得之財產。慰撫金。夫妻
    現存之婚後財產，其價值計算以法定財產制關係消滅時為準
    。但夫妻因判決而離婚者，以起訴時為準，民法第1005條、
    第1030條之1第1項及第1030條之4第1項分別定有明文。兩造
    於94年2月20日結婚，婚後未約定適用何種夫妻財產制，為
    兩造所不爭執，依民法第1005條之規定，自應以法定財產制
    為兩造之夫妻財產制。又兩造既經本院判准離婚，業如前述
    ，是剩餘財產價值應以離婚起訴時即105年5月27日為準（下
    稱基準日，見原審婚字卷㈠第10頁），甲○○請求計算並分配
    剩餘財產，自屬有據。 
　㈡丙○○婚後財產價值為4,699萬6,631元：
　⒈查，丙○○於基準日有國泰世華銀行存款4,339元、台新銀行存
    款58萬3,634元、股票價值90萬783元等事實，為兩造所不爭
    執（見本院卷㈠第347、358頁），堪予認定。
　⒉次查，丙○○所有之新北市板橋區漢生東路房地、臺中市市政
    北七路房地，於基準日分別價值3,470萬4,435元、2,900萬3
    ,440元一事，有估價報告附於卷外可稽。丙○○雖辯稱上開房
    地所在地投資客甚多，鑑價有行無市、偏離市場價格甚多云
    云，然已陳稱沒有要重新聲請鑑價等語明確（見本院卷㈠第3
    90頁）。本院審酌上揭鑑定機關係丙○○所提出，經甲○○同意
    後決定（見原審婚字卷㈡第119、288頁），是上揭鑑定機關
    與丙○○既無利害關係，當無故意作成不利其鑑定結果之可能
    。且估價報告中已詳敘上開鑑定價格係針對產權、一般因素
    、區域因素、個別因素、不動產市場現況等檢討分析後之計
    算，亦合於專業鑑定之法，堪認其鑑定之價額可採。丙○○空
    言辯稱鑑定價額偏高云云，自無足取。 
　⒊又查，丙○○向其母借款之50萬元尚未清償，且有台新銀行房
    屋貸款2,430萬元，為兩造所不爭執（見本院卷㈠第347至349
    、358頁），堪認丙○○於基準日有2,480萬元債務存在。
　⒋再查，甲○○主張丙○○以婚後財產660萬元用於清償婚前新北市
    板橋區雙十路房貸，應增列婚後財產660萬元一事，為丙○○
    所不爭執（見本院卷㈠第378頁），亦堪採信。 　
　⒌至丙○○辯稱應扣除其婚前國泰世華銀行存款76萬1,865元、8
    萬470元云云，固提出交易明細為憑（見本院卷㈠第381至383
    頁）。然查，丙○○該等婚前存款及婚後取得之金錢，因銀行
    帳戶資金本易混同，且觀諸上開交易明細，可知丙○○於婚姻
    關係存續期間，上開帳戶資金進出頻繁，尚難認定該等財產
    於基準日仍存在於丙○○之財產中，是丙○○辯稱應再予扣除該
    等金額云云，應無所據。　　
　⒍基上，丙○○於基準日之積極剩餘財產價值為4,699萬6,631元
    （4,339+583,634+900,783+34,704,435+29,003,440-500,00
    0-24,300,000+6,600,000=46,996,631）。
　㈢甲○○婚後財產價值為114萬2,666元：
　⒈經查，甲○○主張其於基準日有車牌號碼0000-00汽車，價值12
    萬元、車牌號碼000-000、732-GEU機車，價值各7,000元、
    國泰世華銀行存款1,597元、股票價值6萬4,712元、臺灣人
    壽保單價值23萬4,566元、國泰人壽保單價值140萬4,427元
    、南山人壽保單價值4萬1,847元等情，為丙○○所不爭執（見
    本院卷㈠第358頁），堪信為真實。
　⒉次查，甲○○主張其於基準日有貸款73萬8,483元尚未清償一節
    ，亦為丙○○所是認（見本院卷㈠第358頁），亦堪予採信。　
    　　
　⒊基上，甲○○於基準日之積極剩餘財產價值為114萬2,666元元
    （120,000+7,000+7,000+1,597+64,712+234,566+1,404,427
    +41,847-738,483=1,142,666）。
　㈣甲○○請求平均分配剩餘財產之差額，並無顯失公平，毋須依
    民法第1030條之1第2項規定調整其分配額：
　⒈再按民法第1030條之1第2項業於110年1月20日修正為「夫妻
    之一方對於婚姻生活無貢獻或協力，或有其他情事，致平均
    分配有失公平者，法院得調整或免除其分配額。」，並增列
    第3項「法院為前項裁判時，應綜合衡酌夫妻婚姻存續期間
    之家事勞動、子女照顧養育、對家庭付出之整體協力狀況、
    共同生活及分居時間之久暫、婚後財產取得時間、雙方之經
    濟能力等因素。」之規定，其立法意旨，乃沿續立法者就夫
    或妻對家務、教養子女、婚姻共同生活貢獻之法律評價，以
    達男女平權、夫妻平等之原則外，為避免法院對於具體個案
    平均分配或有顯失公平情形之認定標準不一， 修正上開第2
    項及增列第3項規定之要件，以資適用。依司法院釋字第620
     號解釋認法律變更時，新法規範之法律關係如跨越新、舊
    法施行時期，當特定法條之所有構成要件事實於新法生效施
    行後始完全實現時，則無待法律另為明文規定，本即應適用
    法條構成要件與生活紛爭事實合致時有效之新法，根據新法
     定其法律效果之意旨。依此，以離婚原因做為法定剩餘財
    產分配請求權行使之原因，即應以離婚形成判決發生婚姻關
    係解消時，即判決確定時有效之法規範（最高法院110年度
    台上字第817號判決意旨參照）。是以，甲○○請求平均分配
    夫妻剩餘財產差額是否顯失公平之認定應適用之法律，現行
    民法第1030條之1第2項、第3項既已修增明定，自應適用該
    新修訂法條之規定，先予敘明。
　⒉細繹兩造於本件中之陳述，及所提之相關事證觀之，兩造婚
    後家事分工之方式為丙○○在國外工作，甲○○在國內工作，並
    負責照顧子女，可見兩造均各自以自己所能提供的方法，對
    家庭生活付出貢獻，丙○○因此所增加之財產，不能不歸功於
    甲○○之協力。而兩造分居之緣由，係因甲○○遭丙○○驅趕所肇
    致。是綜參兩造之所得及財產狀況，及對兩造家庭生活之付
    出情形，可認兩造對各自婚後財產之累積，互有提供協力及
    貢獻，則依兩造財產之差額平均分配，並無顯失公平之情形
    。又丙○○並未具體主張或舉證甲○○於兩造婚姻關係存續期間
    ，有何未為家事勞動、子女照顧養育、對家庭付出之並無協
    力狀況等情事，甲○○請求平均分配剩餘財產之差額，即屬有
    據；丙○○抗辯應調整夫妻剩餘財產分配額云云，則無可採。
    準此，甲○○得請求丙○○給付夫妻剩餘財產分配差額半數即22
    92萬6,983元【（46,996,631-1,142,666)×1/2=22,926,983
    】。　　　
末按夫妻互負同居之義務，但有不能同居之正當理由者，不在
  此限，民法第1001條定有明文。兩造間婚姻已難以維持，無法
  再為共同生活，甲○○拒絕與丙○○同居，核其理由應屬正當。再
  者，本院已酌定對於乙○○、丁○○權利義務之行使或負擔由甲○○
  單獨任之，從而，丙○○請求甲○○與之同居，並請求交付乙○○、
  丁○○，為無理由，應予駁回。
綜上所述，甲○○依民法第1052條第2項、第1030條之1規定，請
  求判准兩造離婚，暨丙○○應給付1,000萬元，及自本判決確定
  翌日起至清償日止，按年息5%計算之利息，為有理由，應予准
  許。上開應准許部分，原審為甲○○敗訴之判決，尚有未洽，甲
  ○○上訴意旨指摘原判決不當，求予廢棄改判，為有理由，應由
  本院予以廢棄，併酌定乙○○、丁○○權利義務之行使及負擔由甲
  ○○任之，及丙○○每月應付之扶養費數額，改判如主文第2項所
  示。至丙○○依民法第1001條、第1089條之1、家事事件法第107
  條規定，請求甲○○應履行同居義務及交付乙○○、丁○○，非屬正
  當，應予駁回。丙○○上訴意旨指摘原判決此部分不當，求予廢
  棄改判，為無理由，應予駁回。另甲○○於本院審理時，就夫妻
  剩餘財產差額分配部分，擴張請求丙○○應再給付1,292萬6,983
  元，及自離婚判決確定翌日起至清償日止，按年息5%計算之利
  息，為有理由，應予准許。又甲○○陳明願供擔保宣告准假執行
  ，核無不合，爰酌定相當擔保金額准許之。至丙○○雖未聲請，
  惟為其利益計，併依職權酌定預供擔保金額後，得免為假執行
  之宣告。
本件事證已臻明確，兩造其餘之攻擊或防禦方法及所用之證據
  ，經本院斟酌後，認為均不足以影響本判決之結果，爰不逐一
  論列，附此敘明。
據上論結，本件甲○○上訴、擴張之訴為有理由，丙○○上訴為無
  理由，判決如主文。
中　　華　　民　　國　　110 　年　10　　月   　13　   日
                  家事法庭
                      審判長法  官  賴劍毅
                            法  官  洪純莉
                            法  官  陳君鳳
正本係照原本作成。
如不服本判決，應於收受送達後20日內向本院提出上訴書狀，其
未表明上訴理由者，應於提出上訴後20日內向本院補提理由書狀
（均須按他造當事人之人數附繕本）上訴時應提出委任律師或具
有律師資格之人之委任狀；委任有律師資格者，另應附具律師資
格證書及釋明委任人與受任人有民事訴訟法第466條之1第1項但
書或第2項所定關係之釋明文書影本。如委任律師提起上訴者，
應一併繳納上訴審裁判費。
中　　華　　民　　國　　110 　年　　10　　月　　13　　日

  　　　　　　　　　　　　　書記官  郭姝妤